最  高  行  政  法  院  判  決
109年度年上字第157號
上  訴  人  郭泓溪等13人（姓名及住所詳如附表所示）
共      同
訴訟代理人  李漢中  律師
            何姿穎  律師
            陳漢笙  律師
被 上訴 人  銓敘部                                  
代  表  人  周志宏              
被 上訴 人  公務人員退休撫卹基金管理委員會
代  表  人  周志宏              
                          送達代收人  林家伶          
被 上訴 人  臺灣銀行股份有限公司
代  表  人  呂桔誠              
上列當事人間公務人員退休資遣撫卹法事件，上訴人對於中華民
國109年5月26日臺北高等行政法院108年度年訴字第410號判決，
提起上訴，本院判決如下：
　　主  文
上訴駁回。
上訴審訴訟費用由上訴人負擔。　　　
　　理  由
一、被上訴人銓敘部及公務人員退休撫卹基金管理委員會（下稱
    基金會）之代表人原均為周弘憲，嗣均變更為周志宏，茲據
    新任代表人具狀聲明承受訴訟，核無不合，應予准許。
二、上訴人原係公務人員，經被上訴人分別審定於民國107年6月
    30日以前退休生效。嗣因公務人員退休資遣撫卹法（下稱公
    務人員退撫新法）於106年8月9日經總統令公布，除第7條第
    4項及第69條自公布日施行外，其餘條文訂自107年7月1日施
    行，被上訴人爰分別以原判決附表所示之函文及該函文所附
    之「退休（職）所得重新計算附表」（下稱原處分），重新
    審定上訴人自107年7月1日至117年12月31日及118年1月1日
    後之每月退休所得。上訴人不服，循序提起行政訴訟，並聲
    明：1.復審決定及原處分均撤銷。2.被上訴人銓敘部應依10
    6年8月9日制定公布，107年7月1日施行前已廢止之「公務人
    員退休資遣撫卹法」（下稱公務人員退撫舊法）及100年2月
    1日制定公布之「退休公務人員一次退休金與養老給付優惠
    存款辦法」（下稱舊優存辦法）所審定之項目及金額，作成
    給付上訴人退休給與之處分。3.被上訴人基金會在被上訴人
    銓敘部依據第2項聲明作成處分後，應依公務人員退撫舊法
    給付上訴人依公務人員退撫新法審定所產生之差額，並自10
    7年7月1日起至清償日止按年息5%計算之利息。4.被上訴人
    臺灣銀行股份有限公司（下稱臺灣銀行）在被上訴人銓敘部
    依據第2項聲明作成處分後，應依舊優存辦法給付上訴人依1
    07年3月21日制定公布之「退休公務人員一次退休金與養老
    給付優惠存款辦法」18%利息差額，並自107年7月1日起至清
    償日止按年息5%計算之利息。案經原審以上訴人在原審之訴
    顯無理由，不經言詞辯論逕以原判決駁回。上訴人乃提起本
    件上訴，並聲明：1.原判決廢棄。2.復審決定（上訴狀誤植
    為「訴願決定」）及原處分均撤銷。3.被上訴人銓敘部應依
    公務人員退撫舊法及舊優存辦法所審定之項目及金額，作成
    給付上訴人退休給與之處分。4.被上訴人基金會在被上訴人
    銓敘部依據前項聲明作成處分後，應依公務人員退撫舊法給
    付上訴人依公務人員退撫新法審定所產生之差額，並自107
    年7月1日起至清償日止按年息5%計算之利息。5.被上訴人臺
    灣銀行在被上訴人銓敘部依據第3項聲明作成處分後，應依
    舊優存辦法給付上訴人依107年3月21日制定公布之「退休公
    務人員一次退休金與養老給付優惠存款辦法」18%利息差額
    ，並自107年7月1日起至清償日止按年息5%計算之利息。
三、上訴人起訴主張、被上訴人於原審之答辯及聲明，均引用原
    判決所載。
四、原審駁回上訴人第一審之訴，係以：
（一）行政訴訟法第188條第1項、第2項及第189條第1項規定在
      貫徹言詞審理原則及直接審理原則之精神。不過，行政訴
      訟為使言詞辯論易於終結，在言詞辯論前，得為種種之準
      備處置，行政法院實際上有各種書面資料可供參酌。是為
      求兩造之法律爭議，能得以公允、經濟、迅速、有效之解
      決，原告之訴如經法院準備處置審查，認有訴訟要件欠缺
      而無從補正之情形時，依行政訴訟法第107條第1項規定，
      應以裁定駁回之；如依其所訴事實，在法律上顯無理由者
      ，依同法第107條第3項規定，則得不經言詞辯論，逕以判
      決駁回之。凡此，係為貫徹有效之權利救濟原則所為之必
      要程序設計。
（二）本件訴訟為我國107年軍公教年金改革政策所衍生大量行
      政訴訟事件之一，迄司法院於108年8月23日作成釋字第78
      2號解釋，明揭「公務人員退休資遣撫卹法第7條第2項規
      定無涉法律不溯及既往原則及工作權之保障，亦未牴觸比
      例原則，與憲法保障人民財產權之意旨尚無違背」、「同
      法第4條第6款、第39條第2項規定，與憲法保障服公職權
      、生存權之意旨尚無違背」、「同法第4條第4款、第5款
      、第18條第2款、第3款、第36條、第37條、第38條及第39
      條第1項規定，無涉法律不溯及既往原則，與信賴保護原
      則、比例原則尚無違背」。基此，年金改革政策中關於公
      務人員退撫給與案之法律是否違憲之爭議，殆已成定論。
      並因憲法第78條明定，司法院解釋憲法，有統一解釋法律
      及命令之權，是其所為之解釋，自有拘束全國各機關及人
      民之效力，各機關（包括狹義法院）處理有關事項，應依
      解釋意旨為之。法官審判時乃以法律作為大前提，就個案
      事實進行法律涵攝與適用，如認法律有違憲疑義者，僅能
      裁定停止訴訟程序並聲請司法院大法官解釋，司法院如針
      對繫案法律是否違憲已經作成解釋者，法官即應受其拘束
      而依解釋意旨裁判。
（三）上訴人起訴求為撤銷被上訴人銓敘部依107年7月1日施行
      之公務人員退撫新法相關規定作成之原處分，形式上雖指
      摘原處分「違法」，但實質上，係指摘原處分所據以重新
      計算退休所得之公務人員退撫新法「違憲」，希冀原審對
      該相關規定形成違憲之確信，循行政訴訟法第178條之1第
      1項聲請司法院解釋，復再推衍司法院能得宣告公務人員
      退撫新法違憲而溯及失效，致原處分失其法律所據而當然
      違法並應撤銷，上訴人退休給與權益得以回復被上訴人銓
      敘部於107年7月1日前所計算審定者。易言之，上訴人所
      訴事實，並未指出原處分適用公務人員退撫新法有所違誤
      ，而係指公務人員退撫新法抵觸憲法。惟原處分所據之公
      務人員退撫新法是否違憲之爭議，於訴訟繫屬中既經司法
      院釋字第782號解釋明確，原審即應依此意旨而為審判，
      逕就上訴人以公務人員退撫新法違憲，原處分因此違法所
      提起之撤銷訴訟及給付訴訟，認其在法律上顯無理由，而
      為敗訴之宣示等語，資為論據。
五、本院按：
（一）憲法第16條所定人民之訴訟權，乃人民於其權利受侵害時
      ，得向司法機關訴請救濟之制度性保障。行政法院踐行訴
      訟程序須符合正當法律程序原則，使人民受公開、公平、
      公正之審判，為人民之訴訟權受憲法保障之核心領域。行
      政訴訟法第188條第1項規定：「行政訴訟除別有規定外，
      應本於言詞辯論而為裁判。」同條第2項規定：「法官非
      參與裁判基礎之辯論者，不得參與裁判。」及第189條第1
      項規定：「行政法院為裁判時，應斟酌全辯論意旨及調查
      證據之結果，依論理及經驗法則判斷事實之真偽。但別有
      規定者，不在此限。」即在貫徹言詞審理原則及直接審理
      原則之精神；但另方面，行政訴訟涉及組織、人員、經費
      等國家整體資源運用，其制度設計須有效能、效率之考量
      。行政訴訟法為提供人民「有效之權利救濟」，避免濫用
      司法資源，配合各種紛爭性質、原告訴訟請求以及法院裁
      判方式，建立不同之訴訟類型，使原告在具備一定要件時
      ，得請求行政法院，對其與被告之法律爭議，以適當內容
      及效力之裁判，予以公允，並且經濟、迅速、有效之解決
      。惟原告之訴如依其所訴事實，在法律上顯無理由者，依
      同法第107條第3項規定，則得不經言詞辯論，逕以判決駁
      回，此即為同法第188條第1項之「別有規定」，因而得例
      外不經言詞辯論而為裁判。因此，如原告之訴，依其所訴
      之事實，並無證據有待調查審認，亦無法律上問題有待釐
      清，在法律上顯然不能獲得勝訴判決，即足以判斷在法律
      上顯無理由，為避免徒增當事人勞費及無謂耗損司法資源
      ，自無進行無實質意義之言詞辯論程序之必要，以符訴訟
      經濟之原則。此為貫徹有效之權利救濟原則所為之必要程
      序設計。　
（二）憲法第78條規定：「司法院解釋憲法，並有統一解釋法律
      及命令之權。」第173條規定：「憲法之解釋，由司法院
      為之。」第171條第2項規定：「法律與憲法有無牴觸發生
      疑義時，由司法院解釋之。」第79條第2項規定：「司法
      院設大法官若干人，掌理本憲法第78條規定事項……」是解
      釋法律牴觸憲法而宣告其為無效，乃專屬司法院大法官之
      職掌。司法院依上開規定所為之解釋，有拘束全國各機關
      及人民之效力，各機關處理有關事項，應依解釋意旨為之
      ，違背解釋之判例，當然失其效力，亦經司法院釋字第18
      5號解釋宣示在案。上開解釋所稱之全國各機關，當然包
      含法院在內。次按法官依據法律獨立審判，憲法第80條定
      有明文，故依法公布施行之法律，法官應以其為審判之依
      據，不得認定法律為違憲而逕行拒絕適用；又該法律如經
      司法院作成解釋宣告未違憲，依前段之說明，法院亦自應
      受其拘束，於審理個案時，依解釋意旨為之；且於該解釋
      作成後，如無因憲法或相關法律有所修正，或相關社會情
      事已有重大變更，而有重行認定與判斷之必要，並聲請經
      司法院再作成變更或補充之解釋，應不許法院或其他任何
      人民或機關持歧異之見解不予遵守。
（三）經查，上訴人係退休公務人員，於107年6月30日以前分別
      經被上訴人核定退休生效。嗣因公務人員退撫新法於106
      年8月9日經總統令公布，除第7條第4項及第69條自公布日
      施行外，其餘條文自107年7月1日施行，被上訴人爰以原
      處分，按上訴人退休總年資及退休等級，重新審定上訴人
      退休所得，為原判決依法確定之事實。依上訴人於原審起
      訴時對於原處分所為事實之認定及係適用公務人員退撫新
      法之結果本身均不爭執，所爭執者僅係據以作成原處分之
      公務人員退撫新法是否違反信賴保護原則、法律不溯及既
      往原則、法安定性原則、比例原則及平等原則等，是否侵
      害憲法所保障之生存權及財產權之問題。然原審業已論明
      ，司法院於108年8月23日作成釋字第782號解釋，認「公
      務人員退休資遣撫卹法第7條第2項規定無涉法律不溯及既
      往原則及工作權之保障，亦未牴觸比例原則，與憲法保障
      人民財產權之意旨尚無違背。同法第4條第6款、第39條第
      2項規定，與憲法保障服公職權、生存權之意旨尚無違背
      。同法第4條第4款、第5款、第18條第2款、第3款、第36
      條、第37條、第38條及第39條第1項規定，無涉法律不溯
      及既往原則，與信賴保護原則、比例原則尚無違背。」而
      作成合憲解釋。全國各機關及人民均應受司法院解釋效力
      之拘束(憲法第78條及司法院釋字第185號解釋意旨)，原
      審亦自應受其拘束等語綦詳。且司法院釋字第782號解釋
      公布迄今，其間憲法未有修正，相關法律之不影響上開見
      解，相關社會情事亦未見有何重大變更，自無聲請司法院
      重行認定與判斷之必要。是本件就此部分已無任何法律上
      問題有待當事人陳述或辯論，任何人均無以透過法院訴訟
      程序之進行，而就事實、證據及法律為調查及辯論，得以
      就此所得之心證翻轉新法並未違憲之可能性。且依前揭說
      明，本件應合於行政訴訟法所規範的第一審訴訟程序例外
      不行言詞辯論之情事。上訴人於原審訴之聲明第1項所提
      撤銷訴訟在法律上顯然不能獲得勝訴，顯無理由。上訴人
      訴之聲明第2項請求被上訴人銓敘部應依106年8月9日制定
      公布，107年7月1日施行前已廢止之舊退撫法及舊優存辦
      法所審定之項目及金額，作成給付上訴人退休給與之處分
      部分，因上訴人於訴之聲明第1項既已請求撤銷復審決定
      及原處分，則該復審決定及原處分如遭撤銷，上訴人於10
      7年7月1日前依舊退撫法審定之退休給與處分即回復效力
      ，其訴之聲明第2項再請求被上訴人銓敘部依修正前舊退
      撫法審定之退休給與處分並無訴訟實益，欠缺權利保護必
      要，自應予駁回。至於訴之聲明第3項及第4項請求被上訴
      人退撫基金會及臺灣銀行給付減少退休金之差額及利息部
      分，因公務人員退撫新法上開各規定業經司法院釋字第78
      2號解釋為合憲，已如前述，被上訴人銓敘部適用有效之
      公務人員退撫新法對上訴人作成原處分，重新審定退休金
      之金額，於法並無違誤，上訴人仍主張應依舊退撫法相關
      規定核算退休金，並請求被上訴人基金會及臺灣銀行應給
      付渠等依修正後公務人員退撫新法核定結果所減少獲得退
      休金之差額及利息，為無理由。上訴意旨仍持其一己法律
      見解而為爭執，自無可採。原判決駁回訴之聲明第2項至
      第4項部分，其理由雖未完備，但駁回之結論尚無不合，
      仍應予維持。又上訴人訴之聲明第4項其中請求給付優存
      利息部分，上訴人所引依據均為系爭條例，並未表明依據
      優惠存款契約而為請求，此部分請求自非屬私法關係所生
      之爭議，附予敘明。
（四）按司法院大法官審理案件法第14條第1項前段規定：「大
      法官解釋憲法，應有大法官現有總額2/3之出席，及出席
      人2/3同意，方得通過。」第17條第1項規定：「大法官決
      議之解釋文，應附具解釋理由書，連同各大法官對該解釋
      之協同意見書或不同意見書，一併由司法院公布之，並通
      知本案聲請人及其關係人。」司法院大法官審理案件法施
      行細則第16條規定：「(第1項)關於解釋原則及解釋文草
      案之議決，依本法第14條之規定行之。(第2項)關於案件
      是否受理及解釋理由書草案文字之議決，以出席大法官過
      半數之同意行之。」第17條第1項第1款規定：「關於解釋
      原則及解釋文草案之可決人數，依下列各款之規定：一、
      憲法解釋及法律是否牴觸憲法之解釋，依本法第14條第1
      項前段之規定。」第18條規定：「(第1項)大法官贊成解
      釋文草案之原則，而對其理由有補充或不同之法律意見者
      ，得提出協同意見書。（第2項）大法官對於解釋文草案
      之原則，曾表示不同之法律意見者，得提出一部或全部之
      不同意見書。……」第20條規定：「(第1項)大法官會議通
      過之解釋文及解釋理由書公布時，應記載解釋文通過時之
      主席及出席大法官之姓名。(第2項)大法官協同意見書或
      不同意見書，除逾期提出或提出後聲明不發表者外，應與
      前項解釋文及解釋理由書一併公布，並記明提出者之姓名
      。……」可知，司法院大法官所為憲法解釋及法律是否牴觸
      憲法之解釋，其解釋文係經過特別多數決所通過，其解釋
      理由書則係經過普通多數決所通過，參與審理之大法官對
      於該解釋案之共同意見、看法與討論結果，完全呈現在解
      釋文及解釋理由書內；至於大法官之意見書，只是個別或
      數名大法官聯名對該號解釋所提出之論理的補充或表達自
      己立場的說明，隨同解釋一併公布而已，不具有解釋之拘
      束力，更無從執之以否定解釋之效力。且公務人員退撫新
      法於106年8月9日經總統令公布，除第7條第4項及第69條
      自公布日施行外，其餘條文自107年7月1日施行，旋經立
      法委員江啟臣、林德福等多人，認相關修正違反法律不溯
      及既往原則、信賴保護原則、比例原則，侵害受規範對象
      之平等權、工作權及財產權等，聲請釋憲。司法院嗣於10
      8年8月23日公布釋字第782號解釋之解釋文及解釋理由書
      ，依前揭說明，解釋文及解釋理由當係依大法官之多數決
      而形成，縱有大法官持不同意見，亦不減損解釋對於全國
      各機關及人民之拘束力，原審及本院自均應受其拘束，於
      審理本件時，依解釋意旨為之。上訴意旨主張司法院釋字
      第782號解釋非但形式上悖於法定程序，實體解釋內容更
      有未盡符合法制之處，並執大法官之部分不同意見書為據
      ，指摘原判決違背法令，核係以其主觀之見解，指摘原判
      決違法，即無可採。
（五）綜上所述，原判決駁回上訴人在原審之訴，核無違誤。上
      訴論旨仍執前詞，指摘原判決違背法令，求予廢棄，為無
      理由，應予駁回。
六、據上論結，本件上訴為無理由。依行政訴訟法第255條第1項
    、第98條第1項前段、第104條、民事訴訟法第85條第1項前
    段，判決如主文。
中　　華　　民　　國　　111 　年　　3 　　月　　29　　日
                    最高行政法院第二庭
                        審判長法官  吳  東  都　
                              法官　陳  秀  媖
                              法官　王  俊  雄　
                              法官　侯  志  融
                              法官　林  妙  黛

以  上  正  本  證  明  與  原  本  無  異
中　　華　　民　　國　　111 　年　　3 　　月　　29　　日
　　　　　　　　　　　　　　　書記官　廖　仲　一